最高法院刑事判決　　　　　　　　　　　　　　　八十八年度台上字第一五三七號
　　上　訴　人　甲○○
　　選任辯護人　鄭洋一律師
　　上　訴　人　丁○○
　　選任辯護人　邱創舜律師
　　上　訴　人　丙○○
　　　　　　　　乙○○
右上訴人等因殺人等罪案件，不服台灣高等法院中華民國八十八年一月十二日第二審
判決（八十七年度上重訴字第二十八號，起訴案號：台灣板橋地方法院檢察署八十六
年度偵字第一一六四一、一七五五○號），提起上訴，本院判決如左：
    主  文
原判決撤銷，發回台灣高等法院。
    理  由
本件原判決撤銷第一審關於上訴人甲○○、丁○○殺人，及丙○○教唆殺人部分之判
決，改判論處上訴人甲○○連續教唆殺人，論處上訴人丁○○殺人，論處上訴人丙○
○共同教唆殺人未遂罪刑，並維持第一審論處上訴人甲○○、丁○○、丙○○、乙○
○共同連續以非法方法剝奪人之行動自由罪刑部分之判決，駁回上訴人四人此部分在
第二審之上訴，固非無見。惟查：(一)依原判決認定之事實，陳淑秋、黃盛年以陳明長
簽發之支票向丙○○借款，共積欠丙○○新台幣（下同）一千四百餘萬元，乃上訴人
甲○○、丙○○、乙○○、丁○○及共犯等，竟以強暴、脅迫手段逼令陳明長簽發三
千六百萬元；逼令黃盛年簽發四千四百萬元；逼令陳淑秋簽發二千萬元之本票交付。
原判決復又認定陳明長係迫於無奈，陳淑秋、黃盛年則均心生畏懼而行無義務之事等
情。如果無訛，則陳淑秋、黃盛年既僅積欠丙○○一千四百萬元，上訴人等竟以強暴
、脅迫手段逼令陳明長等人，使陳明長迫於無奈，黃盛年、陳淑秋則心生畏懼而行無
義務之事，共簽發達一億元之本票交付，其等此部分所為，究應成立刑法第三百二十
八條第二項之強盜得利罪﹖抑僅係單純之妨害自由罪﹖即非全無斟酌之餘地。實情究
何﹖究上訴人等逼令陳明長等人簽發金額遠超過其債權額之本票交付，目的何在﹖僅
係單純之供為債權之擔保﹖抑有不法所有意圖﹖原審未詳予查明，細心剖析、說明。
(二)被害人黃盛年於警訊時雖稱：「八十六年四月十八日乙○○在陳明長家中偽裝陳父
，叫我過去處理債務，我一到陳家，呂某即惡言相向說欠債不還，乾脆去死算了……
」云云（偵查卷(二)第五十七頁），但與其於原審所稱：「是陳明長打電話要我到他家
」（原審卷(三)第五十八頁反面），及證人陳明長證稱：「八十六年四月十八日是我約
黃盛年至我家」（一審卷(二)第一一二頁）；共犯施承宗供稱：「我們先找票主（陳明
長），後來票主再找來陳盛年」（偵查卷(二)第二三○頁反面）等語，不相符合。實情
為何﹖原審亦未詳加查明，遽採黃盛年於警訊時之上開供述，認定「八十六年四月十
八日晚上八時許，先由乙○○以陳明長父親之名義電約黃盛年至宜蘭縣羅東鎮北投巷
十七之四號陳明長之住處解決債務問題……」等情，亦有未當。(三)刑法第三百零二條
第一項之以非法方法剝奪他人行動自由罪，係指以強暴、脅迫等方法拘束人之身體自
由而言。故如行為人並未施用強暴脅迫手段，被害人之身體自由亦未被拘束，即不成
立該條之罪。本件據被害人李玉美於警訊時供稱：從屏東回來後，丙○○及我均有先
回羅東探望小孩。於檢察官偵查時供稱：「不是自願（到屏東）的，他們（指上訴人
等）一直強調說支票是我們開出來的，必須有一個人跟他們一起去南部，我因先生要
去工作，我怕他們對我們不利，所以才跟他們去」（偵查卷(二)第二三八頁反面）；「
因為當時他們說我們是票主，一定要跟他們去南部……」（偵查卷(一)第一七六頁）。
於第一審供稱：「當時黃先生（黃盛年）先到，之後高（麗鳳）、江（炎聰）、呂（
學培）、劉（宏嵩）及施（承宗）等人向我及陳明長表示要有一人同他們至南部找陳
淑秋，我與他們即坐上九人座廂型車到南部……」（一審卷(一)第一○一頁反面）。於
原審供稱：「丙○○、甲○○說我們是票主，看是我或我先生一人同去，才能與陳淑
秋談，我想也有道理，因我先生脾氣壞，才由我同去」、「沒有限制我行動自由」（
原審卷(一)第一一九頁）、「黃盛年說錢都是陳淑秋拿的，甲○○說我們一起去找陳淑
秋，黃盛年便稱我們一道至屏東找陳淑秋，當時我們也在旁邊，便一同至屏東」（同
前卷第一二一頁反面）。黃盛年供稱：「李玉美當時稱要我到屏東去找陳淑秋解決，
因支票是陳明長的，而甲○○等人亦一起前往」、「甲○○要求我至屏東找陳淑秋，
當時我拒絕，但甲○○要我一定得去，而其他被告亦要求我一起去」（原審卷(三)第五
十五頁、第五十九頁反面）等語，如所供不虛，則李玉美、黃盛年之與上訴人等至屏
東，究係出於自願﹖抑如原判決認定之「被押」﹖其行動自由有無被拘束﹖上訴人等
有無施用強暴、脅迫等非法手段﹖亦非無疑。如上訴人等有施用強暴、脅迫等非法方
法，李玉美之行動自由亦受拘束，何以其返抵台北後，又能立即返回羅東探視小孩﹖
而其既被強押，何以其夫陳明長又未報警處理，竟任令李玉美被拘束行動自由達三日
之久，原因何在﹖(四)依卷附由丙○○之夫弟楊棧雲所提出之本票八紙觀之，票面金額
僅為一千五百三十八萬三千七百九十元，且係由陳淑秋與黃盛年所共同簽發（偵查卷
(二)第一五四頁至第一五六頁），與原判決認定之黃盛年在高雄市○○路飯店內被乙○
○恫嚇而簽發，面額共為四千四百萬元之本票顯不相符，原審竟援引為該部分之判決
基礎，說明「發票日期係故意早於實際簽發日期」云云（原判決第十四頁倒數第四行
至最後一行），證據理由，亦有矛盾。(五)據丙○○供稱：「甲○○於八十六年四月二
十日左右才知道黃盛年、陳淑秋投保」（偵查卷(二)第十六頁反面）、「陳淑秋、黃盛
年投保人壽險，以我為受益人之事，我並未告訴甲○○」、「甲○○是自王銘口中
得知我替陳、黃二人投保」（一審卷(三)第一○五頁、偵查卷(二)第二十二頁）。甲○○
亦稱：「我在八十六年四月中旬才知道黃盛年、陳淑秋投保之事」、「我不知陳淑秋
有保險，我曾聽王銘提過」（偵查卷(二)第七頁反面、第二七八頁）等語，是否屬實
，關涉甲○○於何時，自何人得知陳、黃二人曾投保人壽險，並以丙○○為受益人等
項，自應詳加查明，原審未詳究明白，率認甲○○於「八十四年四月初」即圖謀鉅額
保險金而教唆乙○○、施承宗二人殺害陳淑秋等情，並以「倘被告（上訴人）丙○○
未告知甲○○關於陳淑秋有投保高額人壽保險，且保險受益人為丙○○之事，被告甲
○○如何得知」，說明「益足徵被告丙○○與甲○○就加害陳淑秋之提議具有共同犯
意聯絡」云云（原判決第十九頁倒數第六行至第四行），又嫌速斷。(六)據丁○○於警
訊時供稱：「甲○○叫我殺掉陳淑秋，我因先前欠他人情，因此才答應他要殺死陳淑
秋，惟我並沒有真正要殺死陳淑秋，我只是先應付他準備殺二刀應付」云云（偵查卷
(二)第一七二頁反面），原判決亦認定「丁○○係先與陳淑秋發生爭執後，始基於殺人
犯意而持水果刀朝陳淑秋猛烈砍刺」等情，如均屬實，則丁○○之殺人犯意究起於何
時，係在甲○○教唆後﹖抑與陳淑秋發生爭吵當時﹖亦有可疑，實情究何﹖原審未深
入詳予查明，細心勾稽，遽行判決，自不足以昭折服。案關重典，認應發回更審，期
臻翔適。
據上論結，應依刑事訴訟法第三百九十七條、第四百零一條，判決如主文。
中      華      民      國    八十八    年      三      月    三十一    日
                              最高法院刑事第三庭
                                  審判長法官  莊  來  成
                                        法官  呂  潮  澤
                                        法官  謝  俊  雄
                                        法官  白  文  漳
                                        法官  蘇  振  堂
      右正本證明與原本無異
                                              書  記  官
中      華      民      國    八十八    年      四      月      二      日
